臺灣高等法院臺南分院刑事判決　　　　　九十一年度上訴字第一二五九號　　　Ｇ
　　　上　訴　人
　　　即　被　告　乙　○　○
　　　選任辯護人　林　憲　同　律師
右上訴人因恐嚇取財等案件，不服臺灣臺南地方法院九十一年度訴字第七五一號中華
民國九十一年九月廿五日第一審判決（起訴案號：臺灣臺南地方法院檢察署九十一年
度偵字第七二一號），提起上訴，本院判決如左：
      主      文
原判決撤銷。
乙○○共同意圖為自己不法之所有，以恐嚇使人將本人之物交付，累犯，處有期徒刑
拾月。
扣案錄音帶貳捲沒收。
      事      實
一、郭新齊因懷疑其兄嫂歐清昭與甲○○有不尋常之關係，乃於民國九十一年四月五
    日下午邀陳英鴻共同前往強押、教訓甲○○，陳英鴻又邀綽號「坤仔」之黃敬達
    加入（郭新齊、陳英鴻、黃敬達均另案審理），適綽號「浪子」之乙○○（曾於
    八十七年間因偽造文書案件，經法院判處有期徒刑一年二月確定，於八十九年三
    月二十三日執行完畢）在場聽聞知情，亦表示願意加入，遂由郭新齊駕駛車號二
    Ｍ─○二六六號自小客車載其他三人，共同基於剝奪人行動自由及恐嚇取財之犯
    意聯絡，於同日十七時許，前往臺南縣鹽水鎮下中里樹子腳十六號甲○○住處，
    因見甲○○有其他家人在家，便向甲○○誆稱一同前往鹽水鎮武廟向郭新齊之兄
    嫂當面解釋，甲○○乃自行騎機車一同前往，四人推由黃敬達坐在甲○○機車後
    座。迨行駛至臺南縣鹽水鎮台十九線外環道路佳樂加油站附近停車後，以甲○○
    騎機車，速度太慢，要甲○○上車，甲○○不虞有詐，上車入該自小客車後座，
    並由坐在後座之黃敬達及乙○○，將甲○○夾在後座中間，剝奪其行動自由。繼
    而，在車內播放郭新齊之兄嫂與甲○○對話之電話錄音內容。因甲○○否認與郭
    新齊之兄嫂有何不尋常關係，黃敬達則先以手毆打甲○○之臉部，再持維大力酒
    瓶毆打甲○○之腹部，乙○○亦持手銬毆打甲○○，致甲○○受有上唇小裂傷及
    右顴骨瘀青等傷害（傷害罪部分業經甲○○撤回告訴，由檢察官為不起訴處分）
    。車行至台南縣北門鄉堤防邊停車後，甲○○對郭新齊、黃敬達、陳英鴻、乙○
    ○等四人表示，願支付五萬元（新台幣，下同）給上開四人喝茶，惟乙○○表示
    其等受僱處理此事，要甲○○支付二十萬元擺平本次糾紛，乙○○出示其隨身攜
    帶之本票及借款憑證，向甲○○恐嚇稱：如不簽下本票，要剁下甲○○一隻腳等
    語，致甲○○心生畏懼，而依其指示在面額二十萬元本票及借款憑證上簽名，郭
    新齊等四人即於同日將甲○○載至臺南縣北門鄉南鯤鯓廟釋放。嗣於本票屆期日
    ，即由乙○○以電話聯絡甲○○準備妥二十萬元（甲○○僅籌得十五萬元），並
    聯絡郭新齊、陳英鴻及黃敬達前往陳英鴻工作之漁塭會合，嗣乙○○拿出保管之
    本票及借款憑證，由到場郭新齊在債權人處簽名，陳英鴻則在連帶保證人處簽名
    ，推由其二人前往取款，再予均分。嗣於同年月十五日十八時許，為警據報在上
    開甲○○住處，當場查獲前來取款之郭新齊及陳英鴻，並扣得上開郭新齊所有，
    歐清昭與甲○○電話交談之錄音帶貳捲。
二、案經臺南縣警察局學甲分局報請臺灣臺南地方法院檢察署檢察官偵查起訴。
      理      由
一、訊據上訴人即被告乙○○固坦承於右揭時間，與另案辦理之郭新齊、陳英鴻、黃
    敬達三人一同前往臺南縣鹽水鎮找被害人甲○○，並提供本票及借款憑證供甲○
    ○簽寫後，代為保管本票及借款憑證，進而與甲○○聯絡付款事宜等情不諱，惟
    否認有何妨害自由及恐嚇取財之犯行，辯稱。伊只是與郭新齊、陳英鴻、黃敬達
    三人一同前往，並未毆打甲○○、亦未妨害自由及恐嚇取財，且伊臨時共同前往
    ，並未與郭新齊、陳英鴻、黃敬達等人就處理甲○○之事預先溝通；而黃敬達在
    車上毆打甲○○時，伊尚且出手攔阻，伊未有毆打或恐嚇甲○○之行為；又本案
    本票及借款憑證係被告經營民間借貸所用而固定攜帶於身上，經與郭新齊等人合
    意後取出供使用，並非預作不法取財之用，是以伊與郭新齊、陳英鴻、黃敬達三
    人並無妨害自由之犯意聯絡，郭新齊、陳英鴻、黃敬達三人係將責任推予云云。
二、卷查：
（一）另案共犯陳英鴻於警訊及內勤檢察官訊問時供稱：「郭新齊拿錄音帶給我聽，
      說要教訓甲○○，我便邀朋友黃敬達一同前往，剛好乙○○在場知情，便表明
      要一同前往，我們就於九十一年四月五日十七時許，由郭新齊駕駛二Ｍ─○二
      六六號自小客車，載我與黃敬達、乙○○共同前往甲○○住處，甲○○到加油
      站後，我將甲○○推上車，要甲○○上車聽錄音帶，我們四人即載甲○○前往
      臺南縣渡仔頭岸邊產業道路，途中發生口角，坐後座之黃敬達及乙○○即出手
      毆打甲○○成傷，乙○○便叫甲○○開立二十萬元之本票化解糾紛，簽完後便
      載甲○○回南鯤鯓廟前釋放」（九十一年四月十六日警訊筆錄及本原審法院檢
      察署九十一年度訴字第五四○號案偵訊筆錄）；其於原審另案九十一年度訴字
      第四五四號被訴妨害自由等案件審理中亦供稱：「我與郭新齊懷疑郭新齊之兄
      嫂與甲○○有不尋常之關係，想要教訓甲○○，我找黃敬達，因黃敬達要將車
      子還給乙○○，就要我與郭新齊開車去載他，我們告訴乙○○要押甲○○出來
      毆打、教訓這件事，乙○○表示也要一起去，我們四人就一同前往甲○○之住
      處，先向甲○○誆稱要一同前往向郭新齊之兄嫂當面解釋清楚，騙甲○○騎車
      出來後，由黃敬達坐在甲○○之後座，防止甲○○開溜，到了臺南縣鹽水鎮台
      十九線外環道路佳樂加油站附近，攔下甲○○之機車，由黃敬達將甲○○之機
      車鑰匙拔下，揚言若不乖乖上車，要打斷甲○○的腿，迫使甲○○坐上我們所
      駛之自小客車後座，由黃敬達、乙○○將甲○○夾在後座中間，由郭新齊負責
      開車，我坐在右前座，將甲○○強行載走，在車內播放郭新齊之大嫂與甲○○
      之對話錄音內容，因甲○○否認有不尋常之關係，黃敬達就用手毆打甲○○之
      臉部，再用維士比酒瓶毆打甲○○之腹部，乙○○則用手銬毆打甲○○，造成
      甲○○受傷後，甲○○被打害怕，就自己說要給我們五萬元，因車內的人都沒
      有講話，乙○○就出示二十萬元之本票及借款憑證要甲○○簽名，甲○○簽完
      本票後，我們就將甲○○載到南鯤鯓廟釋放」（該卷九十一年五月六日訊問筆
      錄）。
（二）另案共犯郭新齊於警訊及內勤檢察官訊問時供稱：「我懷疑兄嫂歐清昭與甲○
      ○有不正常之男女關係，於九十一年四月三日在我大哥郭新忠家裡暗中錄取兄
      嫂歐清昭與甲○○之談話錄音後，就找陳英鴻幫忙找人教訓甲○○，之後於九
      十一年四月五日十七時許，我駕駛二Ｍ─○二六六號自小客車，載陳英鴻、黃
      敬達及綽號『浪子』（即被告乙○○）之男子，共同前往甲○○之住處，由陳
      英鴻進入找甲○○協調證實，起初是由甲○○騎機車載黃敬達跟著我們所駕之
      自小客車，到加油站時，陳英鴻就要甲○○上車，中間有些推擠動作，上車後
      我放錄音帶給甲○○聽，要甲○○處理，坐在車後座之黃敬達及『浪子』即共
      同毆打甲○○成傷，嗣由『浪子』恐嚇強迫甲○○開立二十萬元本票與借款憑
      證化解糾紛後，我們就將甲○○載至臺南縣北門鄉南鯤鯓廟前釋放」（九十一
      年四月十五日警訊筆錄及原審法院檢察署九十一年度營偵字第四五四○號卷第
      十頁、第十一頁偵訊筆錄）；其於原審另案九十一年度訴字第四五四號被訴妨
      害自由等案件審理中則供稱：經過情形如同在庭之陳英鴻所述（該卷九十一年
      五月六日訊問筆錄）。
（三）另案
    共犯黃敬達於警訊時供稱：「郭新齊於九十一年四月五日駕駛二Ｍ─○二六六
      號自小客車，搭載我朋友陳英鴻至我住處，因郭新齊懷疑其兄嫂與甲○○有姦
      情，陳英鴻及郭新齊即邀我一同前往教訓甲○○，我表示要將借來之車子還給
      乙○○後，才能由他們二人載我共同前往，我將車子還給乙○○後，乙○○詢
      問我們三人要至何處，待乙○○上車後，陳英鴻告訴乙○○要前往教訓甲○○
      一事，並表示不要打得太嚴重，約於同日十七時許，到達甲○○住處質問其與
      郭新齊兄嫂歐清昭間之關係，甲○○表示願意帶同我們四人到歐清昭住處當面
      對質，由甲○○騎機車載我，他們三人仍在前駕駛上開自小客車，經鹽水鎮○
      ○道路時，駕車之郭新齊即表示要甲○○上車，我即與甲○○共同坐上該部自
      小客車，載往臺南縣北門鄉錦湖村渡仔頭溪岸邊之產業道路，由郭新齊播放錄
      音帶給甲○○聽，因甲○○一直否認有姦情，我與乙○○即毆打甲○○」（九
      十一年四月二十七日警訊筆錄）。
（四）被害人甲○○嗣於審理中陳稱，自伊住宅外出時，伊騎機車，但表示怕找不到
      地方，對方乃叫黃敬達坐伊機車後座，快到加油站時，對方攔下伊機車，表示
      地點變更，且伊機車速度太慢，要伊改搭小客車，伊同意車，黃敬達並將機車
      鑰匙拔下交給伊，黃敬達並未對伊恐嚇稱如不上車要打斷伊腿，也未用手勾伊
      腰或強推伊上車（原審九十一年訴字第四五四號卷九十一年六月十八日訊問筆
      錄）；於本院亦陳稱並無人以不上車就打斷伊腿為恐嚇等語。而同案共犯陳英
      鴻嗣亦稱並未推被害人上車等語（原審卷第六七七頁）。是被害人自其住宅外
      出，迄在途中佳樂加油站上車前，行動自由未受拘束，應可認定。而自被害人
      上車與郭新齊、陳英鴻、黃敬達、乙○○同乘，並由乙○○及黃敬達將甲○○
      夾坐在後座中間，在車內郭新齊播放錄音帶予甲○○聽時，黃敬達及乙○○即
      共同毆打甲○○成傷，其後由乙○○取出本票及借款憑證予甲○○簽名，甲○
      ○簽寫完畢，即被載至南鯤鯓廟釋放等情，被害人甲○○與共犯郭新齊、陳英
      鴻、黃敬達三人之上開供述之情節，互核相符；又被害人甲○○係被打後，心
      生畏懼，始簽立上開本票及借款憑證之事實，亦據共犯郭新齊、陳英鴻供陳在
      卷；而共犯郭新齊、陳英鴻於偵查及審理時，均陳稱其警訊、偵訊所言實在，
      足見被害人甲○○所為其遭剝奪行動自由及恐嚇取財之陳述，應可採信，而得
      採為被告不利認定之依據。
（五）依卷內和解書所載，被害人甲○○已於九十一年四月二十八日與被告及共犯郭
      新齊、陳英鴻、黃敬達四人達成和解，然其嗣於原審另案九十一年度訴字第四
      五四號郭新齊、陳英鴻、黃敬達三人妨害自由等案件審理中仍陳稱：「在車上
      他們播放錄音帶給我聽，我解釋並無不尋常之關係，他們不高興，黃敬達就動
      手毆打我的臉部，用維士比酒瓶毆打我的腹部，乙○○則拿白白圓形之金屬毆
      打我的右臉頰，造成我上唇小裂傷及右顴骨瘀青，我被毆打後，就說要給五萬
      元讓他們吃茶，他們沒有回應，但是乙○○有跟我說是以二十萬受僱處理這件
      事情，暗示我要付二十萬元，才能擺平這件事情，而且說：如果我不簽發本票
      及借款憑證，要剁掉我一隻腳，乙○○如此說時，其他三人都沈默沒有說話，
      也沒有阻止乙○○，因為當時我已被他們打了，該處是在北門鄉堤防外很偏僻
      的地方，我心理很害怕如果未讓他們滿意的話，會再被他們打，就簽下該本票
      及借款憑證」（該案卷九十一年六月十八日訊問筆錄）等語，足見被害人確係
      遭毆打後，又為被告乙○○恐嚇稱要剁掉其一隻腳，心生畏懼，不得已始簽下
      該本票及借款憑證，並非被害人甲○○自願而為。
（六）共犯陳英鴻於原審另案九十一年度訴字第四五四號被訴妨害自由案件審理中供
      陳：「我與郭新齊懷疑郭新齊之兄嫂與甲○○有不尋常之關係，想要教訓甲○
      ○，我找黃敬達，因黃敬達要將車子還給乙○○，就要我與郭新齊開車去載他
      ，我們告訴乙○○要押甲○○出來毆打、教訓這件事，乙○○表示也要一起去
      ，我們四人就一同前往甲○○之住處．．．」（該卷九十一年五月六日訊問筆
      錄）；且共犯黃敬達於警訊中亦供稱：「．．．陳英鴻告訴乙○○要前往教訓
      甲○○一事，並表示不要打得太嚴重，約於同日十七時許，到達甲○○住處．
      ．．」（九十一年四月二十七日警訊筆錄）。足見被告乙○○就郭新齊三人係
      要前往甲○○住處，強押甲○○出來，並教訓毆打甲○○一情，應事先知之，
      其既已知悉郭新齊三人之犯罪計劃，又主動表明欲一同前往，其有參與犯罪之
      意思至明，參諸被告乙○○於車上，亦加入以手銬毆打被害人，已如前述，益
      見其係以共同參與犯罪之意思，與郭新齊三人一同前往被害人住處，騙取被害
      人外出後，在車上強押及歐打被害人，自應共同就其餘共犯強押被害人之行為
      負責。再者，被告乙○○既然供稱其本來不認識郭新齊、陳英鴻二人，則在得
      知其等係要前往教訓被害人之情形下，為免遭受牽連，衡情自應拒絕一同前往
      ，縱該處少有計程車經過，亦得以行動電話聯絡無線電計程車或友人前來載離
      該處所辯該處無法搭乘計程車，只好一同前往，並無妨害自由之犯意聯絡云云
      ，不足採信。
（七）被害人甲○○迭於警訊及本院審理中陳稱：係遭被告乙○○恐嚇，始簽下上開
      本票及借款憑證等情，已如前述；且共犯郭新齊、陳英鴻於警訊中均供稱：「
      原本只是要教訓甲○○，本票及借款憑證是乙○○自其皮包內取出，事先不知
      道乙○○有準備這些東西，且借款憑證之內容也是事先填寫完畢，只剩下債務
      人、債權人及保證人等處空白，事情後來之發展，全是乙○○之意思」（九十
      一年四月十五日、十六日警訊筆錄）；又被告乙○○亦自承該本票及債權憑證
      係其隨身攜帶之物，足見確係被告乙○○主動提供該本票及借款憑證予甲○○
      簽立。參以共犯陳英鴻於警訊供稱：「原本只是教訓之意思，拿錢則是我們四
      人後來臨時起意的想法」（九十一年四月十六日警訊筆錄）；又共犯郭新齊、
      陳英鴻、黃敬達與被告乙○○原本係約定，上開二十萬元，由郭新齊分得十萬
      元（預備給郭新齊大哥做生活費用），其餘十萬元由陳英鴻、黃敬達、乙○○
      三人平分等情，亦經共犯郭新齊、陳英鴻一致供陳在卷（九十一年五月一日警
      訊筆錄），足認被告乙○○與共犯郭新齊、陳英鴻、黃敬達三人除有共同恐嚇
      取財之不法所有之意圖外，尚有於事後謀議如何分贓，被告辯稱未有恐嚇取財
      云云，並不足採。
（八）雖被告乙○○辯稱：係郭新齊指示我留下行動電話號碼，以便與甲○○聯絡云
      云。惟共犯郭新齊供稱：該支號碼是乙○○要甲○○簽下本票後，自己拿出名
      片交給甲○○，要甲○○籌到錢後與乙○○聯絡等語；且被告乙○○與郭新齊
      並非熟識，倘無共同犯罪之意思，為避免將來訟累，自無聽從郭新齊之言，留
      下自己電話給甲○○之理；參諸該本票及借款憑證於郭新齊、陳英鴻持以取款
      前，係交由被告乙○○保管，業經被告乙○○及共犯郭新齊、陳英鴻供明在卷
      ，是倘如被告乙○○所言，其係依郭新齊之指示留下電話，並無恐嚇取財之犯
      意聯絡，則郭新齊豈有將最重要藉以向被害人拿錢之憑據交予本來不相熟識之
      被告保管之理？凡此均足認被告乙○○之辯解，與常情有違，要難採信。
（九）此外，復有本票、借款憑證影本各一件、被告乙○○之名片影本一件及甲○○
      之傷害診斷書一件附卷可稽，本案事證明確，被告乙○○犯行堪以認定，自應
      依法論科。
三、核被告乙○○所為，係犯刑法第三百零二條第一項之剝奪人行動自由罪、刑法第
    三百四十六條第一項之恐嚇取財罪（已取得本票借款憑證，係屬既遂）。被告乙
    ○○與共犯郭新齊、陳英鴻、黃敬達就上開妨害自由及恐嚇取財犯行，有犯意聯
    絡及行為分擔，均係共同正犯。被告乙○○所犯妨害自由之目的在恐嚇取財，是
    其所犯妨害自由與恐嚇取財二罪間，有方法結果之牽連關係，應依牽連犯規定從
    一重之恐嚇取財罪論處。又被告乙○○有如事實欄所載之前案科刑及執行紀錄，
    有卷附臺灣高等法院被告全國前案紀錄表可按，其受有期徒刑之執行完畢，五年
    以內再犯有期徒刑以上之罪，為累犯，應依刑法第四十七條之規定加重其刑。原
    審依法論科，原審依法論科，原無不合，惟：(一)被害人甲○○係自佳樂加油站處
    上車後，始被以非法方法剝奪行動自由，此由其於原審及本院審理中所述被害情
    節自明。又甲○○於警訊雖陳稱「：：：當騎到台南縣水鎮台十九線外環道路
    約到佳樂加油站附近，他就將我機車鑰匙拔下，並與在該處等侯之自小客車上下
    來之二名男子，坐我機車之男子以右手勾摟住我的腰部，並揚言恐嚇外，如不乖
    乖上車，要打斷我的腳，我懼性生命受到損害，心生畏懼，才坐坐上他們駛來之
    白色小客車後坐：：：」（九十一年四月十五日警訊筆錄），此與其於審理中陳
    述被害情節不符（審理中甲○○稱自願上車，被告亦否認被害人侵被強迫上車）
    。另同案共犯陳英鴻、郭新齊於另案原審九十一年訴字第四五四號案案九十一年
    五月六日訊問時雖稱係黃敬達拔下被害人機車鑰匙，並對被害人稱，如不乖乖上
    車要打斷被害人之腿。惟同案被告黃敬達於同年六月十八日原審另案訊問時否認
    強迫及恐嚇，使被害人上車，同日同案被告陳英鴻、郭新齊亦均否認迫使被害人
    上車。有上開筆錄在卷可按，是被害人就是否被迫上車，前後所述不一，同案共
    犯陳英鴻、郭新齊則先後為同案被告黃敬達不利及有利之供述，黃敬達及本件被
    告乙○○則始終否認係以非法方法迫使甲○○上車。按共同被告所為不利於己且
    不利其他被告之陳述，固得為其他被告不利認定之依據，惟仍需有補強之證據。
    依上開說明，以共同被告陳英鴻、郭新齊所為一度不利其他被告之關於以非法方
    法迫使被害人上車部分，用以補強之證據如被害人之供辭，共犯黃敬達、黃永之
    供述，均難認足以證明該部分犯罪情節。故被害人係自上車後，始被剝奪行動自
    由，原審認自甲○○離開自宅至上車前，行動自由已被剝奪云云，尚嫌失據。(二)
    原審對被告科刑，除審酌其前科外，就刑法第五十七條所列其他應審酌事項恝置
    不論，亦欠允當。被告上訴，否認犯行，雖無足取，惟原判決有上開可議，尚無
    可維持，應撤銷改判。爰審酌被告素行、犯罪動機、手段、目的、所生危害、參
    與犯罪分工情節及審理中飾詞圖卸刑責，惟與告訴人達成和解等一切情狀，量處
    如主文第二項所示之刑。扣案之錄音帶貳捲，係共犯郭新齊所有，已據渠於另案
    審理中供明在卷，有筆錄可按，既係被告等供共犯恐嚇取財罪所用之物，應依法
    宣告沒收。至扣案之本票乙紙、借款憑證乙張，係告訴人甲○○被恐嚇簽發，其
    對該物在法律上得主張返還之權利，自不在得沒收之列。至維士比零瓶、手銬雖
    均係被告及共犯所有，惟並未扣案，且非違禁物，不為沒收之諭知。
四、同案告郭新齊於警訊自承於九十一年四月三日在其兄長郭新忠住宅暗中裝錄音機
    錄取其兄嫂與甲○○之談話，是否另涉犯刑法第三百十五條之一第二款之罪，宜
    由檢察官另行偵辦，併予指明。
據上論斷，應依刑事訴訟法第三百六十九條第一項前段、第三百六十四條、第二百九
十九條第一項前段、刑法第二十八條、第三百四十六條第一項、第三百零二條第一項
、第五十五條、第四十七條、第三十八條第一項第二款，罰金罰鍰提高標準條例第一
條前段，判決如主文。
本案經檢察官蘇南桓到庭執行職務。
中    華    民    國      九十一      年      十二      月      十二    日
                                  臺灣高等法院臺南分院刑事第二庭
                                      審判長法官  游    明    仁
                                            法官  蘇    重    信
                                            法官  陳    清    溪
右正本證明與原本無異。
如不服本判決，應於判決送達後十日內向本院提出上訴狀，其未敘述理由者並應於提
出上訴狀後十日內向本院補提理由書（應附繕本)。
                                      法院書記官  陳    明    芬
中    華    民    國      九十一      年      十二      月      十二    日
附錄：本判決論罪科刑法條：
刑法第三百四十六條：
意圖為自己或第三人不法之所有，以恐嚇使人將本人或第三人之物交付者
，處六月以上五年以下有期徒刑，得併科一千元以下罰金。
以前項方法得財產上不法之利益，或使第三人得之者，亦同。
前二項之未遂犯罰之。
